臺灣高雄地方法院民事判決
107年度建字第28號
原      告  茂新營造工程股份有限公司

法定代理人  孫冠鈺  
訴訟代理人  黃柔立  
            蔡宗武  
            陳榮瑞  
            謝佳伯律師
上  一  人
複  代理人  陳澤榮律師
訴訟代理人  楊申田律師
複  代理人  陳思道律師
被      告  高雄市政府工務局新建工程處

法定代理人  許永穆  
訴訟代理人  洪國欽律師
            李倬銘律師
參加訴訟人  誠蓄工程顧問股份有限公司

法定代理人  林文盛  
參加訴訟人  翁祖模建築師事務所

上列當事人間給付工程款事件，經本院於民國111年11月1日言詞
辯論終結，判決如下：
    主      文
被告應給付原告新臺幣伍仟貳佰貳拾捌萬捌仟伍佰伍拾參元，及
自民國一０六年十二月十三日起至清償日止，按週年利率百分之
五計算之利息。
原告其餘之訴駁回。
訴訟費用由被告負擔二分之一，餘由原告負擔。
本判決第一項於原告以新臺幣壹仟柒佰肆拾參萬元為被告預供擔
保後得假執行。但被告如以新臺幣伍仟貳佰貳拾捌萬捌仟伍佰伍
拾參元為原告預供擔保，得免為假執行。
原告其餘假執行之聲請駁回。
    事實及理由
壹、程序事項：
    按當事人喪失訴訟能力或法定代理人死亡或其代理權消滅者
    ，訴訟程序在有法定代理人或取得訴訟能力之本人，承受其
    訴訟以前當然停止；又民事訴訟法第168條至第172條及前條
    所定之承受訴訟人，於得為承受時，應即為承受之聲明，民
    事訴訟法第170條及第175條第1項分別定有明文。經查，原
    告起訴時，被告高雄市政府工務局新建工程處之法定代理人
    原為黃榮慶，嗣於訴訟繫屬中之民國110年9月8日變更為許
    永穆，有高雄市政府110年9月8日高市府人力字第110307051
    00號令附卷可佐（見本院卷㈥第119頁，業於111年3月31日具
    狀聲明承受訴訟，經核於法無違，應予准許。
貳、實體事項：
一、原告主張：伊向被告承攬「海洋文化及流行音樂中心（高雄
    港第13號至第15號碼頭區域）新建工程」（下稱系爭工程）
    ，兩造並於103年1月3日簽訂工程採購契約（下稱系爭契約
    ），工程結算方式採契約總價結算，原訂工期應自伊開工之
    日即103年3月20日起算540日（日，下同）完成，惟施作期
    間歷經4次變更設計，又配合被告辦理第5次變更設計行政程
    序而停工，乃於106年6月8日申報復工及竣工後，經被告於1
    06年10月3日驗收合格，被告自應依系爭工程第5次變更設計
    工程議定書給付結算金額新臺幣（下同）508,839,888元，
    扣除伊已領工程款424,190,363元，尚有餘款84,649,525元
    ，詎被告竟以伊逾期完工須扣罰違約金為由拒絕給付，然系
    爭工程固有展延工期347日始施作完成，但此非可歸責於伊
    之事由，又展延工期347日已達原訂工期540日之64.26%，就
    該展延期間額外增加之工程履約費用，被告也應按比例法計
    算，再給付伊18,690,002元。為此，爰依民法第227條、第2
    31條、第491條及系爭契約提起本訴等語，並聲明：㈠被告應
    給付原告103,339,527元，及其中84,649,525元部分自106年
    12月13日起至清償日止、18,690,002元部分自107年5月1日
    起至清償日止，均按週年利率5%計算之利息。㈡願供擔保，
    請准宣告為假執行。
二、被告則以：系爭工程自原告於103年3月20日申報開工後，需
    迄107年1月17日經文化部同意減價收受後才算驗收合格。又
    系爭工程進行期間，伊已陸續依系爭契約第15條約定核定展
    延工期215日，且原告於系爭工程歷次變更設計議定書上均
    有簽名用印，表示其也同意伊所給予之工期展延日數，自不
    得再有爭執。況原告於施作期間因颱風致停班乙情，並未依
    伊之指示修正申報，顯已放棄申請展延工期之權利，不得再
    行請求展延。嗣伊就106年7月17日至同年7月19日進行正式
    驗收程序中所發現之瑕疵，通知原告應於106年8月5日以前
    全部改善完妥，然原告遲至106年10月3日始完成缺失改善。
    是原告未能於期限內申報竣工，施作工期累積逾期132日，
    驗收期間缺失改善累積逾期59日，共計逾期191日，伊得依
    系爭契約第51條約定扣罰原告逾期違約金共計97,188,440元
    （計算式：508,839,888×1‰×191≒97,188,440）。又系爭工
    程結構體內牆粉刷工項（下稱系爭粉刷工項）乃獨立計算工
    期，結算金額為1,480,020元，工期為48日，原告應於105年
    5月10日以前完成，惟原告遲至105年6月5日完工，逾期26日
    ，應扣罰逾期違約金38,480元（計算式：1,480,020×1‰×26＝
    38,480），合計共得扣罰逾期違約金97,226,920元（包含伊
    於系爭工程第21期、第22期扣留28,020,774元），再加計系
    爭工程之物價指數調整款2,072,478元、減價收受6倍扣款金
    額185,334元、營造工程保險投保日數不足扣款107,640元、
    工程結算書裝訂費95,058元，伊對原告尚有債權99,687,430
    元，經與原告主張之系爭工程尾款及保留款債權互為抵銷後
    ，原告債權即已消滅。另原告除不得再請求核給展延工期日
    數外，伊就已准許展期部分均有依系爭契約第7條第1項第4
    款之約定，於歷次變更設計程序中按比例增加相應之管理費
    用予原告，系爭契約也已就展延工期之風險變動及風險分攤
    有明文約定，原告如需展延工期，僅能請求伊核准展延期限
    ，而不得請求伊展延增加之包商管理費用等語，資為抗辯，
    並聲明：㈠原告之訴駁回。㈡如受不利判決願供擔保准免假執
    行。
三、兩造不爭執事項：
　㈠兩造於103年1月3日就系爭工程簽訂系爭契約，原約定全部工
    程於開工日起540日完成。原告於103年3月20日申報開工，
    歷經5次變更設計，於106年6月6日簽訂第5次變更設計工程
    議定書，議定總價為508,870,777元。
　㈡原告於105年9月6日發函被告通知其已於105年8月22日完成系
    爭工程施作，因辦理變更設計，報請自105年8月22日起停工
    ，嗣於106年6月8日申報復工及竣工，即由被告辦理初驗，
    於106年6月30日初驗合格，另定106年7月17日至19日辦理正
    式驗收，被告於106年10月13日以高市工新建施字第1067274
    1900號函覆稱系爭工程於106年10月3日驗收合格。被告同意
    前揭停工期間為290日。
　㈢系爭工程結算總金額為508,839,888元，原告已領工程款424,
    190,363元，餘款為84,649,525元（含工程保留款21,976,41
    7元、第21期及第22期暫扣款28,020,774元及尾款34,652,33
    4元）。
　㈣被告於系爭工程中，因第一次變更設計准予展延工期25日、
    因水利局箱涵遷移改道影響准予展延工期131 日、因第二次
    變更設計准予展延工期20日、因第三次變更設計准予展延工
    期38日、因蘇迪勒颱風影響准予展延工期1 日，共核定展延
    工期215 日。
四、得心證之理由：
　㈠系爭工程驗收合格日為何？
　⒈按解釋文書，應於文義上及論理上詳為推求，並通觀全文，
    斟酌文書製作當時之背景事實及緣由等一切證據資料，本於
    經驗法則及誠信原則，從該文書之主要目的作全盤之觀察，
    以為其判斷之基礎，若文書所載文字、數據、日期等，有用
    語模糊不明，或文意模稜兩可時，固不得拘泥於片面之字辭
    、數額，倘書面之文字、數據業已表示當事人真意，無須別
    事探求者，即不能反捨書面文字更為曲解。
　⒉原告主張系爭工程於106年10月3日經被告驗收合格乙情，雖
    為被告所爭執，並抗辯原告迄106年10月3日尚有諸多缺失項
    目未改善完成，當日僅係同意就未改善完成部分，以減價收
    受方式辦理驗受，故系爭工程客觀上於106年10月3日尚未驗
    收合格云云，然依被告106年10月13日高市工新建施字第106
    72741900號函所載：「一、旨揭工程於106年10月3日辦理驗
    收批次第五次（正驗缺失第四次複驗），驗收結果合格。」
    （見本院卷㈠第38頁），以該函文中關於系爭工程已驗收合
    格之意思表示通知，並無附帶任何條件或保留何部分驗收結
    果之陳述，是原告此部分之主張即非全然無據，參以公共設
    施因設置或管理有欠缺，致人民生命、身體、人身自由或財
    產受損害者，國家應負損害賠償責任，國家賠償法第3條第1
    項定有明文，本件被告為系爭工程之定作人，若非已然確認
    系爭工程驗收結果合格，要無可能接手處理後續維護管理之
    責，而被告於前揭函文中除明白表示系爭工程於106年10月3
    日經辦理驗收且結果合格外，並以正本送交文化部及高雄市
    政府文化局，告以「自106年10月3日驗收合格日起，該場域
    由接管單位維護管理，請文化部洽本府文化局妥處該場域日
    後使用管理維護等相關事宜。」，益徵無論自被告主觀認知
    或系爭工程客觀現況，已於106年10月3日臻驗收合格之要件
    甚明。至被告所舉文化部107年1月17日文影字第1073001837
    號函，同意部分工項現場驗收與竣工圖不符辦理減價收受之
    情，文化部亦在該函文中明確表示「依據行政院公共工程委
    員會107年1月2日工程企字第10600367260號函釋政府採購法
    之上級機關之職權歸屬，本部原則同意貴府依據採購法第72
    條第2項及工程契約辦理旨揭減價收受案...」（見本院卷㈠
    第134頁），足見文化部亦認被告屬於系爭工程驗收之權責
    機關，故其對於被告辦理減價收受之決定予以尊重，要難僅
    憑文化部於系爭工程驗收合格後，另基於上級機關地位行使
    職權同意由高雄市政府主導興建之工程辦理減價收受之函文
    ，逕否認被告前已作成系爭工程經驗收結果合格之意思表示
    ，是被告此部分之抗辯顯不足採。
　⒊綜上，原告主張系爭工程業於106年10月3日經被告驗收合格
    為有理由。　
　㈡原告是否有逾期竣工之情形？若然，逾期日數應認定為若干
    日？
　　系爭工程於106年10月3日經被告驗收合格已如前述，故在認
    定原告是否有逾期竣工及逾期改善驗收缺失前，自需先就原
    告自103年3月20日申報開工日起，迄106年10月3日止，扣除
    被告同意停工之日數後，是否超出原告施作系爭工程之工期
    （包含系爭契約原訂工期及應核給展延工期）為斷，而原告
    主張被告核給展延工期過短不適當，為被告所否認，茲就被
    告已核定展延工期215日外，原告得否再請求其展延日數說
    明如下：
　⒈颱風、豪大雨等不可抗力因素：
　⑴原告主張：
　　系爭工程施作期間因受103年7月23日麥德姆颱風、103年9月
    21日鳳凰颱風、105年7月8日尼伯特颱風；103年3月31日、6
    月15日、7月19日、8月8日至13日之豪大雨；105年7月9日至
    12日因尼伯特颱風帶來連日降雨等不可抗力因素，導致透水
    混凝土、灰色系混凝土等低度耐候性之要徑工項無法施作，
    應予展延工期日數16日。
　⑵被告抗辯：
　　就原告於施作系爭工程期間遇有颱風乙事不爭執，然原告以
    此事由請求展延工期時，併將其他不符要件之日期列入申請
    ，經伊退件要求原告修正後重送，原告則未再請求展延工期
    ，足見原告已捨棄申請展延之權利，即生失權效果，原告自
    不能再執相同事由為爭執。
　⑶本院之認定：
　①經查，系爭工程契約第15條僅約定「工期之核計及因故延期
    應依『高雄市政府及所屬各機關學校辦理工程案件之工期核
    算要點』辦理；乙方對甲方最後核定之工期或延期日數應予
    照辦，不得拒絕或推諉。」（見本院卷㈠第14頁），並無附
    加「逾期提出即不予受理」或相類之棄權或失權效果，且被
    告迄本件言詞辯論終結前復未再提出任何原告有為明示、允
    諾捨棄申請展延工期權利之意思表示事證，則被告抗辯原告
    未再修正重新送件後，就颱風、豪大雨等不可抗力因素已生
    失權效果，不能再主張應予展延工期云云，即無足採。
　②又本件原告主張系爭工程履約期間因颱風、豪雨及大雨等不
    可抗力因素，其得再申請展延工期16日，雖為被告所拒絕，
    然營繕工程因颱風、地震、豪雨或其他不可抗力之因素，致
    影響全部或部分工程之施工時，得申請展延工期；有關颱風
    、豪雨等之認定標準，應參照「交通部中央氣象局災害性日
    氣作業要點」認定之，高雄市政府及所屬各機關學校辦理工
    程案件之工期核算要點（下稱系爭要點）第10點、第11點分
    別定有明文，而交通部中央氣象局災害性日氣作業要點第3
    點，針對豪雨係指24小時累積雨量達130毫米以上之降雨現
    象，是系爭工程於施作期間如遇颱風、豪雨等不可抗力因素
    而影響工程之施作時，原告自得請求展延工期。而高雄市於
    103年7月23日、103年9月21日、105年7月8日分別因麥德姆
    颱風、鳳凰颱風、尼伯特颱風來襲而停止上班，有高雄市歷
    次發布日然災害（或非日然災害）停止上班上課相關訊息一
    覽表在卷可參（見本院卷㈣第116頁至第118頁），堪認該3日
    確將因前揭颱風來襲停止上班而影響工程施作進度，是此部
    分原告請求給予展延工期3日即屬有據，另103年8月8日、10
    3年8月11日、103年8月12日各日24小時之累積雨量分別達14
    9毫米、203毫米、190毫米，均已逾交通部中央氣象局災害
    性日氣作業要點據以認定豪雨等級之24小時累積雨量130毫
    米標準，有中央氣象局逐日氣象資料附卷可參（見本院卷㈣
    第119頁、第120頁），且此3日乃系爭工程甫完成PC筏基大
    底不久正在戶外施作水箱蓋之期間，有系爭工程預定進度表
    為憑【見中華民國全國建築師公會110年5月19日全建師會(1
    10)字第0344號鑑定報告（下稱系爭鑑定報告）之附件五鑑
    定說明書之附件22，上冊第519頁】，是此3日之豪雨確實會
    影響系爭工程之進行，故原告主張前揭颱風及豪雨等不可抗
    力因素，確已影響系爭工程進度6日顯非無據，然103年9月2
    1日、103年8月8日、103年8月11日、103年8月12日等4日，
    業據被告在系爭工程雨水箱涵改道部分所核給之131日工程
    要徑期間（103年8月1日至103年12月9日）重疊，即無再重
    複展延之理，至原告主張之其餘期日，除24小時累積雨量俱
    未達豪雨之標準外，原告亦未提出何具體事證證明有因大雨
    或連日降雨而影響要徑工項之施作，自無展延工期之必要，
    是原告在系爭工程因前揭颱風及豪雨等不可抗力因素，所得
    請求展延之工期應以2日為適當。
　③綜上，系爭工程因颱風、豪大雨等不可抗力因素，影響原訂
    施工網圖之進度而影響系爭工程之要徑，應再給予2日工期
    之展延。
　⒉本工程於開挖地下室時，遭遇地下障礙物（如混凝土構造物
    、既有管線、鋼板樁、高耐索）及既有箱涵未完成遷移等事
    由，導致整體開挖工序及工法變更，經被告分別同意展延工
    期25日、131日及20日，被告就上開展延工期事由所核定之
    展延工期日數是否合理？如有不足，應再核給展延工期幾日
    ？
　⑴原告主張：
　　地下障礙物打除（WH1-WH3區域及WH5下方之大型半圓障礙議
    物）部分及第2次變更第三區（WH3-WH4）地下室障礙物影響
    部分，各應給予展延之合理工期為42日、23日，然被告卻僅
    各核給25日、20日，應再展延工期17日、3日（見本院卷㈥第
    183頁至第185頁）。
　⑵被告答辯：
　①涉及地下障礙物打除（WH1-WH3區域及WH5下方之大型半圓障
    礙議物）部分之第1次變更設計方案，及變更第三區（WH3、
    WH4）地下室障礙物影響部分之第2次變更設計，均係由監造
    單位翁祖模建築師事務所與專案管理單位誠蓄工程顧問股份
    有限公司根據系爭契約及系爭要點之規定複核認定提出，且
    原告事後亦於第1次、第2次變更設計議定書上用印，足認原
    告也已同意變更設計之內容，自不得再為歧異之主張。
　②況兩造約定之挖方數量本應包含地下障礙物之量體，原告開
    挖時若遇有地下障礙物，其實際挖方數量應扣除地下障礙物
    所佔之量體而有所減少，所需工期自應扣除因減少施作挖方
    數量而得節省之工期，而依原告提出地下障礙物數量為5353
    .61m³，依系爭契約單價分析表（壹、壹、一、壹、一、2、
    壹、一、2、9，工作項目：挖方，見本院卷㈤第355頁）所示
    ，系爭工程契約原訂之挖方功率為每小時0.04m³，故理論上
    原告因地下障礙物存在而節省之挖方時間約為214.14小時（
    計算式：5353.61×0.04≒214.14），復參酌系爭鑑定報告所
    建議採納之機械作業效率值以0.81計算，則原告實際上因地
    下障礙物存在而節省之挖方時間應為264.37小時（計算式：
    214.14小時／0.81＝264.37小時），以每日工時8小時換算工
    期應為33日（計算式：264.37小時／8小時＝33日），認扣除
    後，原告已不得再請求展延工期。
　③另依政府採購法第65條、第67條等規定，廠商得標後應自行
    履約，不得將契約轉包予其他廠商施作，若廠商有分包之需
    求，廠商亦需將分包契約報備予採購機關備查。然原告從未
    就地下障礙物排除提出分包廠商名冊進行報備，況地下障礙
    物排除係屬契約既有工項，原告本應自行履約，不得以此為
    由請求展延工期，是原告就WH3-WH4之地下障礙物打除僅得
    請求展延工期17日（即施工日數15日＋機具人員動員2日），
    被告也已核給展延工期20日。
　⑶本院之認定：
　①地下障礙物打除（WH1-WH3區域及WH5下方之大型半圓障礙物
    ）部分：
　　被告雖抗辯兩造約定之挖方數量本應包含地下障礙物之量體
    ，原告開挖時若遇有地下障礙物，其實際挖方數量應扣除地
    下障礙物所佔之量體而有所減少，換算節省之工期應為33日
    ，扣除後已無再核給展延工期之必要云云，然系爭工程現地
    開工試挖後，旋即發現地下有原設計圖所無之混凝土構造物
    、管線、鋼板樁、高耐索等障礙物等情，有原告提供之現地
    障礙物概況照片為證（見本院卷㈡第29頁至第87頁），而依
    前揭照片所示，各該障礙物並非合而為一之集合體，而係交
    互存在於原訂開挖之標的內，縱使各障礙物客觀存在之空間
    確有佔據原訂開挖之量體，但此只會增加開挖之困難度（例
    如隨時需依進度所需，從開挖土方變更為障礙物打除），且
    打除後之地下障礙物仍有清運移除之必要，而非憑空消失，
    考量打除後碎料之挖除其難度應較一般土方為高（因可能夾
    雜鋼筋管線等雜物），是被告前揭抗辯顯然忽略現場施作標
    的之迥異及特殊性，其逕以空間、量體之個別數字轉換計算
    ，觀點不免失之狹隘而無足採。本院審酌關於此部分之合理
    施作日數，涉及系爭工程施工要徑節點4-6之預鑄混凝土基
    樁及鋼板樁施工等工項，有系爭工程預定進度表在卷可參（
    見本院卷㈡第17頁），其預定之地下工程原係採取整區施工
    模式，嗣因地下障礙物之出現而改為三區施工，基樁也因諸
    多因素分三次進場施作，如採取單一量體預估折算施作功率
    換算日數，先不論折算功率是否精確，無論對於主張如實根
    據施工日誌計算之原告或以預估數額換算之被告均難認公允
    ，此時透過卷內兩造各自提供數據、機械作業效率參考資料
    等科學數據，佐以業內專業人士評估合宜之權值比估算出合
    理之工期，始能兼顧業主之合理預期、現場施作者實際面臨
    之難處而取得平衡，故受本院囑託鑑定之中華民國全國建築
    師公會，於此採取之合理工期研判方式，不僅無邏輯推論上
    之謬誤或悖於科學論理法則之情事，也符合本院平衡追求兩
    造權益之意旨而為可採。至被告雖質疑系爭前揭鑑定報告使
    用原告所提供之工程進度表、經濟部水利署「水利工程工資
    功率分析手冊」中之「機械效率E值表」並不適當，欲據以
    彈劾該鑑定意見之可信性云云，惟鑑定機關命原告提供實作
    工程進度表，僅係作為其了解全案施工過程之參考，並非依
    據，且其鑑定標準之採則也有敘明係基於其專業所收集資料
    中，經分析研判後認為「水利工程工資功率分析手冊」中之
    「機械效率E值表」較適用於系爭工程，以鑑定方法論，結
    果尚無不妥。而在參酌第1次變更設計時被告引用打除工率
    折算所得之展延工期25日（見本院卷㈠第137頁）採為變數A
    ；參酌原告提出103年5月9日至103年6月25日及103年8月26
    日施工日誌中與打除地下障礙物有關之日數35日（見系爭鑑
    定報告上冊第873頁至第1009頁）採為變數B；原告提供之地
    下障礙物（含空體及土方）累計數量為5353.61m³，以被告
    所抗辯現場2部破碎機每日各可打除30m³之功率核算工期為8
    9日（計算式：5353.61m³÷60m³/天＝89日），採為變數C；將
    原告所提供之地下障礙物紀錄文件，轉換為混凝土之實體方
    為3505.03m³，再以以同等前之打除功率核算工期為58日（
    計算式：3505.03m³÷60m³/天＝58日），採為變數D；審酌機
    械打除功率係設定為一般條件下之理想值，但實際呈現功率
    大多未能達到理想數值，遂參考經濟部水利署「水利工程工
    資工率分析手冊」機械作業效率E值表，如機械作業效率表
    現值取0.81（相關條件採「良」），綜合部分混凝土強度過
    高及未計入之障礙物部分等工項（強度因素採1.2計），則
    被告第1次變更設計之打除工期應調整為37日（計算式：25÷
    0.81×1.2＝37），採為變數E，最後再以變數A、B、C、D、E
    之權值比各10%、60%、10%、10%、10%加權累計後，推估此
    部分應合理展延之工期為42日（計算式：25×0.1＋35×0.6＋89
    ×0.1＋58×0.1＋37×0.1＝41.9，小數點以下四捨五入），扣除
    被告已核定展延工期25日後，此部分應再展延工期17日。至
    於原告主張試挖、會勘動員、抽排水及碼頭結構背拉地錨修
    復及補強部分，均可為平行或重疊或事前準備，對於系爭工
    程之要徑不生影響，無展延工期之必要，而WH4-WH6區域施
    作CCP高壓止水樁部分，屬於節點5-6之鋼板樁施工之新增工
    項，位於主工程要徑上，扣除與鋼板樁平行施工部分之日數
    後，無再予展延工期之必要，附此敘明。
　②第2次變更第三區（WH3-WH4）地下室障礙物影響部分：
　　原告雖援引系爭鑑定報告主張系爭工程因第2次變更第三區
    （WH3-WH4）地下室障礙物影響施工進度，應再給予3日展延
    工期云云，然系爭鑑定報告根據原告提出之進度網狀圖，認
    第三區（WH3-WH4）地下室跨越節點4-7等三區施工，其工期
    為36日【計算式：（38日＋18日＋50日）÷3＝35.3日，無條件
    進位】，再以原告施工日誌關於第三區（WH3、WH4）節點4
    、5、6、7實際施作日數為51日，建議此部分應給予展延工
    期15日，然系爭鑑定報告對於何以能逕自進度網狀圖節點4-
    7之總日數106日平均除以3所得數據36日作為預計之工作日
    數，並無任何說明，甚至對於原告實際施作日數51日是否均
    係地下室障礙物影響而延宕也無何立論基礎。再者系爭鑑定
    報告就103年12月10日至21日之雨水箱涵改道後交付工地，
    未提前一併通知原有雨水箱涵之處置方式，應給前置作業時
    間方合理，故再加計略以各種發包（6日）、機具人員動員
    （2日）共8日核給之意見，除係針對本院未囑託事項審酌，
    而所謂前置作業時間是否存在必要性、其日數是否不能透過
    被告核定之展延工期20日囊括，均屬可疑，本院自不能採信
    為真，是系爭鑑定報告就此部分之意見顯不足以作為有利於
    原告之認定，原告據此主張第2次變更第三區（WH3-WH4）地
    下室障礙物影響，除被告已核定展延工期20日外，應再展延
    工期3日，難認有理由。
　③至被告雖抗辯原告在第1次變更設計時，均有同意其所核給之
    日數，認原告依系爭契約第15條之約定，即不得再請求核給
    展延之工期云云，然原告作為系爭工程之承攬人，在施作過
    程中因被告變更設計所需申請給予展延工期，鑑於系爭契約
    第15條已硬性記載「乙方對甲方最後核定之工期或延期日數
    應予照辦，不得拒絕或推諉」（見本院卷㈠第14頁），全未
    給予原告救濟之機制下，因顧慮與業主間後續協力之需要，
    未立即針對當下核給不足之工期予以反應，而係考慮透過後
    續工期之追趕弭平爭議，時有所聞，甚至業者鑑於多次工期
    展延已發生要徑的變更或不同展延事由間的相互影響，而欲
    在工程完竣時一併加以會算者，在訴訟實務上更非罕見，況
    本件被告就原告所施作系爭工程中關於地下障礙物打除（WH
    1-WH3區域及WH5下方之大型半圓障礙物）部分，既有前揭展
    延日數核給不足之情事，則被告拒絕核給適當之工期日數已
    不適當，若再以可歸責於被告之錯誤核定日數拒卻原告請求
    補給合理之展延工期，顯不公平亦不合理，是被告就此部分
    所核定之展延工期日數未盡合理，應再補給原告17日之展延
    工期，其餘原告請求再展延之3日工期，為無理由應予駁回
    。
　⒊被告就景觀工程所辦理變更設計工項，經原告申請展延工期1
    57日，被告則同意給予38日展延工期，就上開展延工期事由
    被告所核定之展延工期日數是否合理？如有不足，應再核給
    展延工期幾日？
　⑴原告主張：
　　就景觀工程變更設計致預定進度及工期變動，申請變更預定
    進度及展延工期部分，因景觀工程將成為要徑，即節點17、
    17-1〜17-6、19為要徑路徑，最後完成日數為第887日（105
    年8月22日），故申請展延日數為171日（第716日為105年3
    月4日即第2次變更設計核定之日期，計算式：887日－716日＝
    171日），嗣因有部分工期為閒置期故申請展延工期修正為1
    57日，然被告竟在未充分討論及合意結論情況下逕行核定僅
    展延38日，應再予以展延。
　⑵被告答辯：
　　原告評估編定之系爭工程預定進度表（第2次變更設計－貳）
    ，整體工期為716日，經原告檢討施工工項與工率後，已認
    定716日可完成系爭工程全部工項。又依系爭工程預定進度
    表（第2次變更設計－貳）所示，景觀工程之起始節點為第60
    4日（即104年11月13日），可知原告認定景觀工程之合理施
    工日數為112日（計算式：716日－604日＝112日），而系爭工
    程景觀變更設計主要為既有工項調整，景觀施工面積及工法
    無差異變動，再加計第3次變更設計中，伊同意景觀工程得
    展延工期38日，最終景觀工程之施工日數為150日（計算式
    ：112日＋38日＝150），對照原告最初所提出系爭工程預定進
    度表中施工日數為158日，足見景觀工程之變更設計並未影
    響原告最初排定之施工期程。再者，伊於104年11月3日（即
    系爭工程第594日）即將系爭工程第3次變更設計為核定頒圖
    ，亦與原告預定開始進行景觀工程之時間（即104年11月13
    日，系爭工程第604日）並無衝突，益徵第3次變更設計從未
    影響原告之施工期程，景觀工程也不可能成為系爭工程之要
    徑。
　⑶本院之認定：
　　經查，被告在系爭工程中，因第1次變更設計准予展延工期2
    5日、因水利局箱涵遷移改道影響准予展延工期131日、因第
    2次變更設計准予展延工期20日，為兩造所不爭執，堪信為
    真實，是關於景觀工程辦理變更設計核定時間影響工進事項
    ，若僅計算至104年12月11日被告以高市工新建施字第10473
    612800號函核定「第2次變更設計－貳」展延工期20日為止，
    被告累計已同意展延之工期合計共176日（計算式：25日＋13
    1日＋20日＝176日），至此系爭工程經被告承認之總工期應為
    716日（計算式：540日＋176日＝716日），而本院審認被告就
    WH1-WH3區域及WH5下方之大型半圓障礙物之移除短少核給工
    期17日、104年12月11日前因颱風、豪大雨等不可抗力因素
    短少核給之工期為1日（註：本院前揭核定之2日，包含105
    年7月8日之尼伯特颱風，但在此處計算時尚未發生故先予扣
    除），是原告就系爭工程算至「第2次變更設計－貳」應享有
    共計734日之工期（計算式：總工期716日＋本院審認被告短
    少核給工期18日＝734日），另參以被告針對景觀工程17-1〜1
    7-6已同意備查之施工期間合計為251日（計算式：107＋70＋3
    0＋30＋14＝251），有系爭工程「第2次變更設計修正－貳」預
    定進度表在卷可參（見本院卷㈣第127頁），則系爭工程關於
    景觀工程17-1節點之最晚應自開工日起之第483日開始施作
    （計算式：734－251＝483），然本件被告卻係於104年11月3
    日即工程開始後第594日始通知被告景觀工程變更，則該區
    間111日（計算式：594日－483日＝111日）理應再核給展延工
    期，另審酌被告於104年11月3日核定變更圖說後，理應給予
    施工單位適當之應對期間，而原告受被告通知變更後，也確
    實有自104年11月24日、25日辦理測量，11月26日會勘，11
    月30日放樣查驗完成，期間費時7日，則鑑定報告建議再核
    給原告本項工進進行之前置作業時間包含安排、通知、測量
    及確認作業共計14日尚屬合理，則被告就景觀工程部分應再
    給予原告展延工期應為125日（計算式：111日＋14日＝125日
    ），而景觀工程於工程規劃上為接續地下室工程後的地面戶
    外工程，有較大的作業浮時，然系爭工程因景觀工程辦理變
    更設計之故，導致景觀工程作業浮時用盡，是此時景觀工程
    已成為本案之工程要徑。然本案景觀工程（節點17-1～17-6
    ）原核定158日，變更設計後調整為251日，第三次變更設計
    又經被告核給38日，共計應施作之工期為289日（計算式：2
    51日＋38日＝289日），惟景觀工程自104年12月1日水溝放樣
    至105年8月21日申報停工（竣工）共計施作日數為266日（
    計算式：265日＋竣工1日＝266日），則原告於104年12月1日
    起實際施作之266日已然少於被告核給之工期289日，故景觀
    工程（節點17-1〜17-6）就工期而言已無檢討核給工期展延
    之必要。
　⒋綜上，若自103年3月20日開工起算至原告申報竣工之105年8
    月21日，系爭工程之主體工程施作日數為886日，而原告依
    前揭說明所應再核給之展延工期共計144日（計算式：颱風
    因素展延2日＋地下障礙物打除展延17日＋景觀工程展延125日
    ＝144日），與原契約工期540日及被告原即同意核給之工期2
    15日合併計算為899日（計算式：540日＋215日＋144日＝899日
    ），顯未逾越工程期限。況且客觀上系爭工程經被告於104
    年11月3日通知景觀工程變更後，後續之景觀工程已成為本
    案之工程要徑，而原告申報竣工之105年8月21日尚未逾被告
    核給景觀工程自104年12月1日水溝放樣日起算之施作日數28
    9日，故本件原告就系爭工程之主體工程部分（含景觀工程
    ）並無逾期竣工之情形，堪可認定。
　⑷至被告質疑鑑定單位未附理由即遽認景觀工程之始點為第486
    日，顯然不當云云，然系爭工程之要徑網圖之箭線上會標示
    作業名稱與作業時間2項內容。在安排要徑網圖前，需預先
    推算每一作業名稱須需的時間，再依施作先後次序排定要徑
    網圖。本案景觀工程從新建工程預定進度表後於第2次變更
    設計修正－壹，其作業時間就有調整其新建工程預定進度表
    （見本院卷㈡第17頁）與第2次變更設計修正－貳（見本院卷㈣
    第217頁），各「箭線」上之作業名稱與作業時間標示變動
    如下，作業名稱「原（節點14-1～14-2）：A.B擋土牆、涵管
    埋設及水溝施作，第二次變更設計修正－貳（下稱修正－貳）
    （節點17-1～17-2）：各種水溝蓋、屋頂噴灌工程、A.B擋土
    牆、涵管埋設及水溝施作」作業時間為原61日變為107日。
    「原（節點14-2～14-3）：各種水溝蓋、屋頂噴灌工程、欄
    杆ABC及自行車停車架、車檔、緣石及界石施工、高壓混凝
    土Al.A2.A3、屋頂綠化，修正－貳（節點17-2～17-3）：欄杆
    ABC及自行車停車架、車檔、緣石及界石施工、高壓混凝土A
    l.A2.A3屋頂綠化」作業時間為原60日變為70日。「原（節
    點14-3～14-4）：混凝土鋪面，修正－貳（節點17-2～17-3）
    ：混凝土鋪面」作業時間為原15日變為30日。「原（節點14
    -4～14-5）：AC鋪面，修正－貳（節點17-4～17-5）：AC鋪面
    」作業時間為原15日變為30日。「原（節點14-5～14-6）：A
    C標線及交通標誌，修正－貳（節點17-5～17-6）：AC標線及
    交通標誌」作業時間為原7日變為14日。故景觀工程整體施
    工時間由原工程進度表之61日＋60日＋15日＋15日＋7日＝158日
    ，於修正－貳變為107日＋70日＋30日＋30日＋14日＝251日，工程
    進度表對作業名稱與作業時間已有很明確之表達，是本件鑑
    定人依工程預定進度表上所記載時間為之推演並無何顯然不
    當之情事。
　㈢原告於驗收缺失改善期間是否有逾期之情形？若然，逾期日
    數應認定為若干日？
　⒈按當事人主張有利於己之事實者，就其事實有舉證之責任，
    民事訴訟法第277條前段定有明文，是各當事人就其所主張
    有利於己之事實，均應負舉證之責，故一方已有適當之證明
    者，相對一造欲否認其主張，即不得不更舉反證。
　⒉經查，系爭工程於106年6月30日初驗合格後，被告旋通知原
    告將於106年7月17日至19日辦理正式驗收乙情，有被告106
    年7月7日高市工新建施字第10671761400號函在卷可稽（見
    本院卷㈡第215頁）。原告雖否認有收到系爭工程之瑕疵驗收
    結論云云，然被告辦理前揭正式驗收時，原告方之主任技師
    陳榮瑞、工地主任黃冠文確實有到場隨同主驗人員、會驗人
    員、監驗人員以及監造單位與專案管理單位參與正式驗收，
    被告及文化局於驗收過程並有依據竣工圖提出合計40頁共41
    2項之資料作為抽驗明視部分規格附件，確認系爭工程應改
    善之瑕疵內容等情，並請原告依系爭契約第46條第3項約定1
    5日期限修改完妥，亦有原告前揭員工親簽之高雄市政府工
    務局新建工程處驗收紀錄附卷可參（見本院卷㈠第129頁），
    被告甚至於106年7月20日再以高市工新建施字第1067187960
    0號函通知原告意旨略以：系爭工程於106年7月17日至19日
    辦理正式驗收作業，其缺失紀錄已於19日下午交付原告之主
    任技師與工地主任，請原告依系爭契約第46條第3項約定，
    將驗收缺失在驗收次日15日內修改完妥，並報請被告複驗，
    逾期未修改完妥或複驗仍不符規定者，除仍應立即續行改善
    至合格為止外，自限定期限或複驗之次日起，至在驗收合格
    之日止，視同逾期，再次叮囑原告積極派員改善，勿以任何
    藉口拖延，以免自誤等情（見本院卷㈡第216頁），則被告抗
    辯其已交付瑕疵驗收之缺失紀錄予原告並非全然無據，參以
    原告於106年8月16日寄予被告之律師函亦自承：「…19日下
    午14：00檢討會僅就建築部分（尚未完全確認）及部分景觀
    之缺失（第1～92項）檢討，隨後因第92項缺失須至現場查看
    ，之後參與會驗之人員即各自離開，並非均回至原檢討會場
    。茂新公司主任技師陳榮瑞及工地主任黃冠文於勘查現場回
    到檢討會場時，竟發現檢討當時所發給之「紙本」已遭收回
    ，僅遺留建築缺失初稿乙份在現場…」（見本院卷㈡第222頁
    ），益徵原告於該驗收會議上確已收取被告交付之驗收缺失
    紀錄，原告以自己收取前揭文件資料後，可歸責於自己之事
    由而軼失驗收缺失紀錄，倒果為因否認被告有交付之事實，
    要無足採。
　⒊至原告主張被告初驗缺失僅列10多項，正驗時竟抽驗高達400
    多項缺失（含合格與未合格），認被告有突襲性驗收云云，
    然原告本有依系爭契約施作工程之義務，倘有未依圖說施工
    之情況，即屬應予改善之瑕疵，此不論被告係於初驗程序或
    正驗程序中提出均然，原告此部分之主張顯乏所據。另原告
    主張灰色系混凝土鋪面係為配合被告辦理變更設計而延時1
    年多所衍生之缺失，內牆水泥砂漿粉刷不均勻，係因該追加
    獨立施工項目，因施作完成遇有修補情形，自然呈現水泥新
    舊間之色差存在，亦非施工瑕疵所致云云，原告作為系爭工
    程之施工單位，本即負有配合被告辦理變更設計之責，於交
    付被告驗收前，就已施作之工項當均負有保管維護之責，是
    原告以若干瑕疵係其配合延時、不同時期修補為由，否認瑕
    疵存在，要屬無據。
　⒋末原告雖又主張其餘缺失均已於106年8月16日改善完成，並
    未逾15日改善期間云云，然原告遲至106年10月3日仍有諸多
    缺失項目未改善完成，經被告以減價收受之方式始完成驗收
    也經本院審認如前所述，是原告主張其缺失均已於106年8月
    16日改善完成難認為真。而本件被告就進行驗收所察見之缺
    失，改訂於106年8月4日上午10時辦理複驗乙節，有其106年
    7月24日寄發予原告之高市工新建施字第10671910800號函為
    憑（見本院卷㈡第217頁），但原告卻係迄106年10月3日始經
    驗收合格，則被告依系爭工程契約第46條第3項約定，以原
    告未能於15日期間內完成缺失改善，應自期限之次日起計算
    逾期，認原告已逾期59日（106年8月5日起迄106年10月3日
    止），並得依系爭工程契約第51條約定扣罰逾期罰款，為有
    理由。
　㈣原告就系爭粉刷工項是否有逾期之情形？若然，逾期日數應
    認定為若干日？
　⒈按當事人互相表示意思一致者，無論其為明示或默示，契約
    即為成立，民法第153條第1項定有明文。是契約之成立本不
    以簽署內容完整之書面契約或協議為要件，如當事人關於契
    約之締結已能證明有意思表示之合致者，亦無妨於契約之成
    立，當然發生法律上之效力。
　⒉本件原告雖主張系爭粉刷工項係以獨立工程處理，需另有契
    約之簽訂，而兩造尚未有簽訂相關之契約或協議確定施作之
    工期云云，然兩造於105年3月18日就系爭工程結構體內牆後
    續處理相關議題（包含「輕軌工程沿線人行道鋪面部分工程
    」、「第1標工程結構體內牆後續處理」兩項議題）曾與監
    造單位、專案管理單位及高雄市政府文化局共同召開會議，
    會議中經監造單位循其等於105年2月24日「結構體內牆後續
    處理研商會議」所提議獨立計算作業工期（與主體工程之工
    期分開），評估後建議以作業工期48日，相關價目以系爭契
    約第1標工程舊單價辦理，而原告亦表示工期依監造單位提
    出期程經其評估應屬合理，最終做成「第1標工程結構體內
    牆後續處理」由原告以獨立工程且給予48日工期之方式承攬
    決議，有該2次會議紀錄在卷可稽（見本院卷㈥第277頁至第2
    90頁），堪信兩造就原告承攬系爭粉刷工項確已意思表示合
    致，原告並已同意相關價目以系爭契約第1標工程舊單價辦
    理，換言之，兩造就此結構體內牆後續粉刷處理工程係合意
    以獨立之工期進行，其餘契約約款仍依循原系爭契約之內容
    甚明。原告雖又主張兩造並未約定開工之日期，且實際開工
    日究竟為何及完工日期均有爭議，認自己施作系爭粉刷工項
    並未逾期云云，然原告迄本件言詞辯論終結前始終未能提出
    何申報開工紀錄，則被告抗辯應以原告實際開工日期作為此
    獨立工期之開工日即為可採，而原告於前揭會議議決後6日
    之105年3月24日即著手進行WH6室內牆面水泥粉刷，迄105年
    6月5日WH3室內牆泥作粉刷施作完成後，完成該獨立工期之
    內牆粉刷，有依監造單位所提供之施工進度日報表、公共工
    程監造報表在卷為憑（見本院卷㈣第97頁），以自原告105年
    3月24日開工起算48日，系爭粉刷工項應於105年5月10日完
    竣，原告於105年6月5日始完成WH3室內牆泥作粉刷施作自屬
    逾期完工。原告雖主張依其105年4月28日至同年5月11日之
    施工日誌，內牆粉刷工程係於105年5月10日即完成施作，且
    依伊105年6月5日之施工日誌並未有內牆粉刷工程完工之記
    錄云云，惟依原告自己於105年6月5日所製作之建築物施工
    日誌，當日施作工項尚有「內牆1：3水泥粉光刷水泥漆」、
    「內牆刷水泥漆」等紀錄（見本院卷㈡第336頁），原告假若
    果真於105年5月10日即已完成結構體內牆粉刷工項，豈有需
    要在105年6月5日持續施作前揭內牆粉光刷水泥漆之必要，
    顯見本院自難信原告此部分之主張為真。
　⒊綜上，原告就系爭粉刷工項，依兩造之約定其工期為48日，
    以自原告105年3月24日開工起算，該工程應於105年5月10日
    完竣，原告於105年6月5日始完成全部系爭粉刷工項已逾期2
    6日堪可認定。
　㈤若原告前3項確有逾期情事，被告得否扣罰原告違約金？金額
    以若干為適當？
　⒈按當事人得約定債務人於債務不履行時，應支付違約金。違
    約金，除當事人另有訂定外，視為因不履行而生損害之賠償
    總額。其約定如債務人不於適當時期或不依適當方法履行債
    務時，即須支付違約金者，債權人除得請求履行債務外，違
    約金視為因不於適當時期或不依適當方法履行債務所生損害
    之賠償總額，民法第250條定有明文。是民法所定違約金有
    兩種，一為以預定債務不履行之損害賠償額為目的，此種違
    約金於債務人不履行債務時，債權人僅得就原來之給付或違
    約金擇一請求；二為以強制債務之履行為目的，此種違約金
    於債務人不履行債務時，債權人除得請求違約金外，並得請
    求原來之給付或不履行之損害賠償。而當事人所約定之違約
    金究屬何性質，應依當事人之意思定之，倘當事人未約定，
    則視為因不履行而生損害之賠償總額，此觀民法第250條第2
    項之規定自明；另按約定之違約金額過高者，法院得減至相
    當之數額，民法第252條固定有明文，惟此規定乃係賦與法
    官依兩造所提出之事證資料，斟酌社會經濟狀況並平衡兩造
    利益而為妥適判斷之權限，然並未排除訴訟法上辯論主義之
    適用。另按違約金之約定，係基於個人自主意思所形成之當
    事人間之規範，本諸契約自由原則，當事人對於其所約定之
    違約金數額，原應受其拘束。倘法院審酌一般客觀事實、社
    會經濟狀況及當事人所受損害情形，認當事人就違約金所約
    定之數額並無違背契約正義而有過高情事，即無酌減必要。
　⒉原告雖主張其全無逾期情事，認被告不得以系爭契約之相關
    約定扣罰違約金云云，然原告就系爭工程之主體工程驗收缺
    失改善有逾期59日、系爭粉刷工項有逾期26日，業經本院審
    認如前，原告否認有此逾期情事洵無足採，然本件原告就系
    爭工程之主體工程部分（含景觀工程）確無逾期竣工之情事
    ，是被告就主體工程施作部分即不得主張原告逾期應予扣罰
    違約金。
　⒊又乙方（即原告）如不依照契約規定期限完工，應按逾期的
    日數，每日賠償甲方（即被告），按結算總價千分之一的逾
    期罰款…但其最高額的罰款金額，以不超過契約價金總額之2
    0%為限，系爭契約第51條定有明文。經查，系爭工程之主體
    工程結算金額為508,839,888元，為兩造所不爭執，則依前
    揭約定計算之每日逾期違約金應為508,840元（計算式：508
    ,839,888元×1‰＝508,840元），本件原告既有前揭驗收缺失
    改善逾期59日之情，被告自得依約請求逾期違約金30,021,5
    60元（計算式：508,840元×59日＝30,021,560元）；另系爭
    工程之結構體內牆粉刷工項，兩造結算總金額為1,480,020
    元，為原告所不爭執（見本院卷㈢第7頁），則以本院審認原
    告逾期完工26日計算，此部分被告所得計罰之逾期違約金應
    為38,480元（計算式：1,480,020×1‰×26日=38,480元），是
    被告因原告前揭逾期之情事所得請求之違約金應為30,060,0
    40元（計算式：30,021,560元＋38,480元＝30,060,040元）。
　⒋至原告雖主張其縱有逾期亦非系爭工程延宕多時之主因，且
    被告辦理第5次契約變更程序拖延近10月之久，可推論其並
    無立即使用系爭建物之急迫性，亦無因系爭工程延後完工而
    支出多餘之人力或物力或遭受具體之重大損害，反係原告因
    此受有資金成本之壓力及利息損失，被告則未舉證其受有何
    具體損害，更顯有本件違約金有計罰過高之情事云云，然系
    爭工程之主體工程部分雖迭經被告數度變更設計且核給之展
    延工期日數不足，但此業經本院依法調整延長如前所示，而
    以獨立工期計算之系爭粉刷工項，經原告於105年3月18日就
    相關議題之會議中亦表示工期48日為合理，故原告剩餘應負
    擔違約金者，實乃源於其自己驗收缺失改善逾期或內牆粉刷
    督導不周之責，而此責任全屬可歸責於原告之事由，本院審
    酌系爭契約之違約金為使系爭工程能盡早完工，由兩造根據
    採購契約之範本所作成之約定，此採購契約之範本關於逾期
    違約金之裁罰標準，在原告參與系爭工程之投標前，應早能
    盱衡自己履約之意願、施工能力、經濟能力，基於自由意識
    決定是否參與，且系爭工程乃高雄地區年度重點發展觀光項
    目之一，被告承受來自主計、監察等單位之查核及社稷大眾
    對市政推動的評價，縱使不能透過類似商業傳票等單據呈現
    ，也絕不應輕視其可能產生之負面效應，毋寧從系爭契約已
    然給予工程項目總價6.7%的管理費及利潤（包商管理費及利
    潤為5.5%，其餘勞安衛生管理費0.6%、工程品質管理費0.6%
    ），而原告因展延工期縱使受有管理費用等成本之不利益，
    亦屬其營運風險所需承擔，要無由據此作為延宕驗收期程之
    藉口，原告在辦理驗收缺失改善作業時本應稟持對公共工程
    負責之態度謹慎、勤勉行事，原告卻遲至106年10月3日始透
    過減價收受之方式驗收通過，則兩造在系爭契約所約定以結
    算總價金千分之一逐日計算違約金，尚屬合宜，自無再予酌
    減之必要。
　㈥原告以系爭契約第7條、第13條及民法第491條、227條之2規
    定，請求被告給付展延工期額外增加之履約費用18,690,002
    元，有無理由？
　⒈按契約變更增減項目或數量時，若有相關項目如稅捐、利潤
    、工程品管費或管理費等一式計價者，應依結算總價與原契
    約總價之比例增減之，兩造在系爭契約第7條第1條第4款固
    定有明文，然此乃係針對工程項目、數量增加，導致一式計
    價的部分必須隨之調整，始有依結算總價與原契約總價之比
    例計算增加金額之必要，原告此部分所主張者，乃展延工期
    額外增加之履約費用，顯非因施工項目或數量產生稅捐、利
    潤、工程品管費或管理費等一式計價金額之爭議，且系爭工
    程之預算編列，就「廠商管理費及利潤」，係依直接工程費
    之5.5%計算，「工程品質管理費」、「職業安全衛生管理費
    」，則各係依直接工程費之0.6%計算，此等項目與總工程之
    直接工程費有關，但與預定施工日數顯無直接關係，是原告
    主張其得依系爭契約第7條，請求被告應再按系爭契約所附
    總表「壹.三〜壹.六項（即勞工安全衛生管理費、工程品質
    管理費、包商管理及利潤、營造工程保險等費用）」之總和
    為27,700,292元與系爭工程原訂工期540日按比例計算「被
    告就展延工期所應給付之間接費用」之金額，再給付原告18
    ,690,002元云云，自屬無憑。
　⒉至原告主張系爭工程原約定工期為540日，嗣因諸多事由而須
    展延347日，已占原契約工期64.26%，逾兩造締約時所無法
    預見之合理期間，應屬情事變更，其亦得依民法第227條之2
    、第419條規定，請求被告依展延之工期比例給付管理費云
    云。然系爭契約之總表、詳細價目表項次壹.三〜壹.六項（
    即勞工安全衛生管理費、工程品質管理費、包商管理及利潤
    、營造工程保險等費用），其計算方式係依項次壹之前的工
    作項目比例計算已如前述，其後於各次變更設計時，因工程
    款總金額變動，該「勞工安全衛生管理費、工程品質管理費
    、包商管理及利潤、營造工程保險等費用」依同一方式計算
    結果，亦均分別隨之變動，且為原告歷次簽定變更設計契約
    時所明知，原告既均已就該部分費用之金額，重新為合意如
    上，自無其所主張無法預見而屬情事變更之情事，是原告依
    民法第227條之2、第419條規定為由，請求被告再行給付其
    前揭管理費云云，亦顯無可採。
　⒊末本件原告固有因颱風、地下障礙物打除所需，經本院認定
    應再增給2日、17日之工期如前所述，然原告依系爭契約第1
    3條所能請求給付者，乃其為完成標的所需增加之必要費用
    ，而原告此部分所請求之管理費、利潤及營造保險等，均屬
    其自己營業所本需承擔之經營風險與成本，自不能以系爭契
    約第13條之規定轉嫁予被告替其承受，是原告此部分之主張
    亦難認有理由。
　⒋綜上，原告以系爭契約第7條、第13條及民法第491條、227條
    之2規定，請求被告給付展延工期額外增加之履約費用18,69
    0,002元，均難認為有據，應予駁回。
　㈦被告就違約金以外之各項抵銷抗辯有無理由？若然，被告可
    得抵銷之金額若干？
　⒈被告抗辯原告依系爭契約應扣減物價指數調整款2,072,478元
    ，為原告所不爭執（見本院卷㈥第291頁），是被告就此部分
    之金額自得與其對原告之債務行使抵銷。
　⒉減價收受6倍扣款金額185,334元部分：
　⑴按如發現原告使用之材料與規定不符，如不影響原設計功能
    效益、不妨礙安全及觀瞻、使用目的，經被告檢討可不拆換
    ，而以扣款方式處理時，除另有特別約定外，應於工料不合
    規定時，按工料差額之6倍扣罰，兩造所簽訂之系爭契約第4
    7條第1項定有明文。
　⑵本件原告於系爭工程驗收時經發現系爭工程其中關於防火百
    葉窗及地磚工項之設計與竣工圖說不符，有被告驗收紀錄在
    卷可參（見本院卷㈠第132頁、卷㈥第349頁），原告雖主張上
    開防火百葉窗部分，係因變更設計後現場尺寸與設計圖說不
    符，其依照監造單位建議依現場狀況施工，嗣後監造單位負
    有修正竣工圖之義務，認此乃不可歸責於己之事由，不應對
    其扣款云云，然系爭契約第46條第1項已清楚載明系爭工程
    全部完竣，原告應在預定竣工日前或竣工當日，將包含竣工
    圖表等竣工報告提出予被告，故原告本有製作竣工圖之履約
    義務甚明，縱使監造單位依驗收情形有提出改善意見，原告
    仍應自行修正竣工圖，而非將自己依系爭契約所負製作竣工
    圖之履約義務推諉予監造單位，是原告此部分之主張為無理
    由，而原告就此竣工圖說不符之瑕疵既經減價30,889元，有
    被告106年10月30日高市工新建施字第10672890300號函在卷
    可稽（見本院卷㈢第273頁），則被告依系爭契約第47條第1
    項辦理減價收受後，以此差額之6倍對原告扣款185,334元即
    有理由，是被告就部分之金額亦得與其對原告之債務行使抵
    銷。
　⒊營造工程保險投保日數不足扣款107,640元部分：
　　本件被告雖抗辯系爭工程之工程保險金額1,449,568元應包
    含1,400日，而原告僅投保迄106年10月5日，尚短少投保104
    日，應依比例扣款返還107,640元云云，然被告所謂總投保
    日數1400日乃係自103年3月20日起算至文化部同意減價收受
    之日即107年1月17日，惟系爭工程經被告於106年10月3日驗
    收合格如前所述，則原告所負投保營造工程之期限義務僅至
    前揭驗收合格之日止，又本件包含工程保險金額在內之系爭
    工程結算款508,839,888元，乃源自被告製作之第5次變更設
    計工程議定書（見本院卷㈠第35頁），而被告迄斯時僅核可
    原告展延工期215日已如前述，縱加計原契約約定之工程期
    間540日、停工290日，該保險金額至多也能計至106年1月27
    日，原告所投保之工程保險期期限卻係自103年3月20日至10
    6年10月5日止，則被告給付予原告之工程保險費用要無何溢
    繳之情事，原告也無何保險日數不足之缺失，毋寧自本院前
    揭駁回原告展延工期額外增加之履約費用部分，已敘明系爭
    契約之總表、詳細價目表項次壹.三〜壹.六項（即勞工安全
    衛生管理費、工程品質管理費、包商管理及利潤、「營造工
    程保險」等費用），其計算方式係依項次壹之前的工作項目
    比例計算，要與實際施工之天數無關，是被告抗辯原告有工
    程保險投保日數不足應予扣款107,640元可資抵銷，難認為
    可採。
　⒋工程結算書裝訂費95,058元部分：
　　經查，被告抗辯原告依系爭契約負有製作工程結算書之義務
    ，然原告卻未依約履行乙情，為原告所不爭執（見本院卷㈥
    第374頁、第375頁），堪信為真實。而被告抗辯原告經催促
    辦理未果，乃自行委外發包製作結算書，請求原告負擔工㈡
    程結算書裝訂費95,058元，則為原告所拒絕，並主張被告未
    先行催告履行，也未事先告知委外發包製作費用，即向其請
    求高達95,058元之工程結算書裝訂費，該金額已逾系爭契約
    價目表金額二倍之多，顯不合理，其至多僅能以契約價目表
    所載之43,120元為抵銷云云，按未受委任，並無義務，而為
    他人管理事務者，其管理應依本人明示或可得推知之意思，
    以有利於本人之方法為之；管理人開始管理時，以能通知為
    限，應即通知本人。如無急迫之情事，應俟本人之指示，民
    法第172條、第173條第1項分別定有明文。是無因管理者，
    若無不能通知本人或急迫之情事，且未曾將「無因管理」之
    意思通知本人，即難謂管理人之管理行為符合無因管理之要
    件，而屬不適法之無因管理，而應依民法不當得利之規定，
    由受害人即債權人對於不當得利之受領人即債務人則取得不
    當得利返還請求權。本件原告既明知自己負有陳報工程結算
    書之義務，卻遲遲未依約提出，顯未依系爭契約之本旨履行
    ，則被告代原告完成工程結算書裝訂，使原告暫免支出相關
    之費用，原告已屬無法律上之原因而獲有利益，被告自得依
    民法第179條之規定請求原告返還不當得利，又兩造約定之
    系爭契約價目表所載金額為43,120元，原告自應於此範圍內
    返還其免製作工程結算書利益，被告抗辯其對原告有43,120
    元之債權即有理由，並得與其對原告之債務行使抵銷，逾此
    範圍則屬無據。
　⒌綜上，本件原告依系爭契約應扣減物價指數調整款2,072,478
    元，且原告因防火百葉窗及地磚工項之設計與竣工圖說不符
    遭減價收受後應再課以6倍扣款金額185,334元，並負擔工程
    結算書裝訂費95,058元，是被告抗辯其尚有2,352,870元（
    計算式：2,072,478元＋185,334元＋43,120元＝2,300,932元）
    之債權得依民法第334條第1項之規定與原告抵銷，即屬有據
    。
　㈧原告尚得請求被告給付之金額若干？
　　本件系爭工程結算總金額為508,839,888元，原告已領工程
    款424,190,363元，餘款金額為84,649,525元（含工程保留
    款21,976,417元、第21期及第22期暫扣款28,020,774元及尾
    款34,652,334元），為兩造所不爭執，堪信為真。本件原告
    就系爭工程之主體工程部分，並無逾期完工之情事，是被告
    為此扣罰原告違約金為無理由。而原告驗收缺失改善及系爭
    粉刷工項確實各有逾期59日及26日，是被告依系爭契約第51
    條之規定扣罰原告30,060,040元為有理由。末被告抗辯其尚
    有物價指數調整款、減價收受之6倍扣款金額、工程結算書
    裝訂費合計2,300,932元可與原告抵銷，也屬有據。則本件
    原告尚得依系爭契約請求被告給付之餘款應僅剩52,288,553
    元（計算式：84,649,525元－30,060,040元－2,300,932元＝52
    ,288,553元）。
五、綜上所述，原告基於系爭契約之法律關係，請求被告給付52
    ,288,553元，及自起訴狀繕本送達翌日即106年12月13日（
    見本院卷㈠第48頁）起至清償日止，按週年利率5%計算之利
    息，即屬正當，應予准許，逾此範圍之請求，為無理由，應
    予駁回。
六、就上開應予准許部分，兩造分別陳明願供擔保以代釋明，聲
    請宣告或免為假執行，經核均無不合，爰分別酌定相當之擔
    保金額，併予准許；至上開不應准許部分，原告之假執行聲
    請即失所附麗，應併予駁回。
七、本件事證業臻明確，兩造其餘攻擊或防禦方法及未經援用或
    調查之證據（包含兩造原合意送請鑑定之項目，經鑑定報告
    研判無給與原告展期必要，嗣原告最終言詞辯論意旨也未再
    對此續行爭執者），核與判決結果不生影響，爰不逐一論述
    ，併此敘明。
八、據上論結，本件原告之訴為一部有理由、一部無理由，依民
    事訴訟法第79條、第390條第2項、第392條第2項，判決如主
    文。
中　　華　　民　　國　　111　 年　  11    月　   30 　日
                  民事第六庭  法　    官  謝宗翰
以上正本係照原本作成。
如對本判決上訴，須於判決送達後20日內向本院提出上訴狀。如
委任律師提起上訴者，應一併繳納上訴審裁判費。
中　　華　　民　　國　　111 　年　　11　　月　　30　　日
                              書  記  官  許弘杰